# 请教陈版关于新的合并准则的问题

提问人：bw1109 时间：2014-06-05 12:01:15
陈老师，根据 2014 年新的合并报表准则，麻烦看看下面的章程安排是不是会影响控股股东对于子公司的合并，目前的股权结构是控股股东50%，少数股东A25%，少数股东B25%，两个少数股东之间不存在联合或者一致行动人的概念。
[url=]各方同意，公司涉及的下述事项，应由包括持股企业在内的全体股东同意后方可实施：[/url] 1、公司增减资、合并、分立、解散事项或变更公司形式； 2 、公司对外收购、兼并或重组； 3 、为股东或第三方提供保证或其他形式的担保； 4 、公司主营业务的改变或开展主营业务以外的业务； 5 、公司 1000 万元（含本数）以上的投资或资产处置行为； 6 、公司_100_万元（含本数）以上的关联交易行为； 7 、公司章程中条款的增补、修改或删除。 我的理解是这些条款基本都属于保护性条款，不会影响合并的控制，请陈版指教。

回答人：chenyiwei
由于单一最大股东的持股比例只有 50 ％，如果权力来源于表决权，而表决权又与股权比例一致，则现有证据无法证明该单一最大股东具有主导被投资方相关活动的权力。
关于判断某项权利是否为“保护性权利”，可参考以下指引：
赋予权力的权利必须是能够主导相关活动的现时权利。投资方在评估其是否拥有权力时仅要求考虑有关被投资方的实质性权利，包括自身享有的以及其他方享有的实质性权利。实质性权利，是指持有人在对相关活动进行决策时有实际能力行使的可执行权利（准则第十一条）。仅享有保护性权利的投资方不拥有对被投资方的权力，从而无法控制被投资方。（ 1 ）判断实质性权利的主要考虑因素判断一项权利是否为实质性权利，应当综合考虑相关事实和情况。下表列明了需要考虑的一些因素（未包括所有因素）：评估实质性权利的考虑因素 因素实例 l 是否存在限制（经济上的、操作上的及其他）使得持有者不能行使权利？l 财务处罚或奖励；l 行权价格或转换价格高；l 合同条款或条件的限定（如行权期间短）；l 缺乏行权的合理机制（被投资方的成立文件或适用的法律或规章缺乏明确、合理的允许持有人行使权利的机制）；l 无法取得行权的必要信息；l 其他方不愿意或不能够承担现有持有者的权利，或提供专门服务；l 法律法规的限制（如禁止国外投资者行权）。 l 当权利的行使须获得多方同意，或当权利由多方持有时，是否存在当各方愿意时使各方有实际能力共同行使其权利的机制？l 需要一致行使权利的投资方越多，权利是实质性权利的可能性越少；l 存在恰当的机制，能提供相关投资方集体行权的能力（如果他们选择共同行权）；l 独立于决策者的董事会可以作为一个众多投资方一致行使权利的机制。 l 持有权利的投资方（一方或多方）能否从行使权利中获益？l 潜在表决权的行权价格或转换价格，例如是否为价内期权；l 投资方能从合并被投资方中获利（利益可以是货币形式的，或是其他形式的，如实现投资方和被投资方的协同效应。） 此外，在评估权利是否为实质性权利时，还应当考虑被投资方的设立目的和设计（第二部分第三章三）。如：授予这些权利的原因；行使该权利要求提供（或获得）的补偿，该补偿是否反映公允价值；如果其他投资方没有取得该权利，理由是什么等等。在首次授予权利和现有权利发生变化时，都应当考虑这些因素。当潜在投票权为“价外”时，该潜在投票权是实质性的可能性较低，但仍然可能。须根据所有相关事实和情况的审慎分析进行判断。例如，即使股份期权为价外且预计在未来会一直如此，在考虑持有者行使期权时准备支付的控制溢价后，仍可能判断其是实质性的。确定潜在投票权是否是实质性权利不完全是基于工具的行权价格或转换价格与其涉及股份的现时市场价格的比较。尽管行权价格或转换价格是需要考虑的因素之一，但是在确定潜在投票权是否是实质性权利时要求全面考虑多项因素，包括评估工具的目标和条款设计、考虑投资者是否由于其他原因（例如，实现投资者与被投资者之间的协同效应）而获益、以及确定是否存在任何壁垒阻碍潜在投票权持有者行使或转换这些权利。潜在投票权亦可能来源于远期合同。在这种情况下，可能没有必要考虑工具的行权价格或转换价格，因持有者可能没有拒绝接受涉及的股份或其它工具的权力。准则并未明确表明，如果工具的行使或转换不能由任意一方决定时（例如在远期合同中），考虑该工具的行使价格或转换价格是无关的，但这可能是符合逻辑的解读。例如，投资者持有不能以净额结算的购入被投资者的额外股份的远期合同。此类合同的一个重要特征是持有者没有是否“行使”的选择权，因为不论如何持有者都须在到期时按远期合同支付款项并收到额外股份。因此，在确定潜在投票权是否是实质性权利时，似乎没有必要考虑行使这些权利能为投资者带来的潜在利益，因为无论如何投资者都将获得额外股份。对于此类情况，关键的决定性因素是远期合同的时间安排，即是否在需要作出涉及主导相关活动的决策之前获得额外股份（详见下文“当前无法实际行使的实质性权利”）。（ 2 ）当前无法实际行使的实质性权利应是在对相关活动进行决策时可执行的权利。通常要求实质性权利应是在当前可供行使的，但是，某些情况下，即使当前无法实际行使该权利，权利也可能是实质性权利。此条件最明显适用于潜在投票权的情况。这与《企业会计准则第 33 号——合并财务报表（ 2006 ）》的要求可能正好相反，以往在评估投资者是否具有控制权时，只需考虑是否存在目前可执行或目前可转换的潜在投票权及其影响。根据《企业会计准则第 33 号——合并财务报表（ 2006 ）》，例如当潜在投票权直到将来某一日期或直到将来发生某一事项才能行使或转换时，该潜在投票权就不是目前可执行或目前可转换的。
《企业会计准则第 33 号——合并财务报表（ 2014 年修订）》在很大程度上参考了《IFRS 10——合并财务报表》，且与后者保持实质性趋同。在制定IFRS 10时，IASB考虑了潜在投票权在行使或转换之前是否赋予其持有者主导被投资者相关活动的现时能力。IASB得出结论认为：当（ 1 ）这些投票权为实质性权利；且（ 2 ）这些投票权在行使或转换时（与持有者的其他现时权利一同考虑（如有））赋予持有者主导被投资者相关活动的现时能力时，潜在投票权可以赋予其持有者主导被投资者相关活动的现时能力。根据IASB的观点，实质性潜在权利持有者实际上与持有多数投票权的消极股东或实质性剥夺权持有者处于同等地位。若不存在其他因素，控制模式规定被投资者由持有多数投票权的股东控制，尽管该股东可能需要一定时间去组织会议以行使其权利。类似地，潜在投票权持有者也需采取措施获得投票权。在任何一种情况下，问题的关键都在于需要采取的措施是否足够重大，会阻止投资者获得主导被投资者相关活动的现时能力。（ 3 ）没有实际行使的实质性权利投资方即使没有行使权利，但只要其具有现时能力主导被投资方的相关活动，就能够拥有对被投资方的权力。投资方曾经主导被投资方相关活动的证据有助于确定投资方是否拥有权力，但这些证据本身不能得出投资方是否拥有权力的结论。（ 4 ）其他投资方拥有的实质性权利某些情况下，被投资方的其他投资方可能也拥有可行使的实质性权利，从而使本投资方不能控制被投资方。其他方拥有的可行使的实质性权利不一定是待决策事项的提议权（主动性权利），可能仅是一些批准或否定议案的权利（被动性权利），只要这些权利不仅仅是保护性权利，则其他方拥有的这些实质性权利可能会使得投资方不能控制被投资方。 4 、保护性权利投资方在评估是否拥有对被投资方的权力时，应当评估其享有的权利或其他方享有的权利是否为保护性权利。保护性权利，是指仅为了保护权利持有人利益却没有赋予持有人对相关活动决策权的一项权利（准则第十二条）。
由于权力是控制的必要因素，因而投资方仅持有保护性权利不能对被投资方实现控制，也不能阻止其他方对被投资方控制。（ 1 ）被投资方发生根本性改变或发生例外情况保护性权利通常仅适用于被投资方发生根本性改变或某些特殊例外的情况，但并非所有在例外情况下行使的权利或在不确定事项发生时才行使的权利都是保护性权利。当被投资方的活动和回报已被预先设定，只有在发生某些特定事项时才需要进行决策，且这些决策对被投资方的回报产生重大影响，则该等事项引发的活动属于相关活动，对这些相关活动行使的权利就不是保护性权利。例如：被投资方出现违约贷款时投资方出售其资产的权利，因为违约被认为是一种异常情况，因此该权利属于保护性权利。但是，如果情况发生变化使得违约不再是一项异常事项（如被投资方违约贷款并申请破产时），享有该权利的投资方需要根据事实和情况的变更，重新评估该项权利是否转变为实质性权利而不再是保护性权利。（ 2 ）保护性权利的实例保护性权利的实例包括但不限于：l 贷款方限制借款方进行会对借款方信用风险产生不利影响从而损害贷款方利益的活动的权利；l 少数股东批准超过正常经营范围的资本性支出或发行权益工具、债务工具的权利；l 贷款方在借款方发生违约行为时扣押其资产的权利。l 投资方对被投资方与其关联方进行交易的否决权。（ 3 ）否决权①对年度预算的否决权很多情况下，如果确定经营预算是对被投资方回报产生重大影响的活动，那么对年度经营预算的否决权属于实质性权利，而不单是保护性权利。例如，被投资方的经营预算非常详尽并且管理层没有偏离预算的自主权，投资方拥有否决被投资方年度经营预算的权力。此种情况下，如果投资方否决了预算，被投资方管理层必须重新起草和重新提议预算，并将改写后的预算重新发送给享有否决权的投资方。因此批准年度经营预算对被投资方的回报能够产生最重大影响，即：在批准年度经营预算是最相关活动时，投资方持有的年度经营预算的否决权是实质性权利而不是保护性权利。②其他否决权主要包括对变更以下内容的否决权：l 公司章程的修订； l 被投资方总部地址；l 被投资方名称；l 审计机构。因为上述这些事项极少能够对被投资方的回报产生重大影响，因此投资者持有的对此类事项变更的否决权通常都属于保护性权利。（ 4 ）特许经营权对于被投资方为被特许人的情况，特许经营协议经常给予特许人保护特许品牌的权利，也通常会赋予特许人某些与被特许人经营相关的决策权。那么，特许经营权能够为特许人提供权力，还是仅仅为保护性权利呢？一般而言，特许人的权利并不限制其他方有能力作出对被特许人回报有重大影响的决策。特许经营协议中规定的特许人的权利也不必然导致特许人目前有能力主导对被特许人的相关活动。在对被投资方进行分析时，需要区分两种权利，即，目前有能力作出对被特许人回报产生重大影响的决策的权利与有能力作出保护特许品牌的决策的权利的不同。对于被特许人的法律形式和资本结构等基本的决策的控制可能由特许人之外的其他方来决定，该等决策可能会对被特许人的回报产生重大的影响。如果其他方享有现时权利使其目前有能力主导被特许人的相关活动，则特许人不拥有对被特许人的权力。特许人提供的财务支持越少，特许人面临的被特许人的可变回报越小，则特许人就越有可能只拥有保护性权利。在分析特许人是否拥有对被特许人的权力时，应当分析被特许人的设立目的和设计。特许人是否拥有权力取决于能够对被特许人回报产生重大影响的相关活动是什么，以及哪个投资方目前能够主导该活动。能够对被特许人的回报产生重大影响的活动通常包括以下内容：l 确定或改变被特许人的经营政策；l 设定被特许人的商品价格；l 选择供应商；l 购买商品和服务；
l 选择、购买或处置设备；l 任命、支付薪酬或解聘关键管理人员；l 为特许经营活动提供资金。如果以上活动由其他投资方主导，而除此之外的其他活动由特许人主导，那么就需要分析哪一项活动对被特许人的回报产生最重大的影响，据以判断对该被特许人控制权的归属。 5 、获取权利的诱因投资方具有获取能够带来权力的权利的诱因，可能是投资方对被投资方拥有权力的一种迹象，但拥有诱因本身并不能带来权力。比如：（ 1 ）投资方通过参与被投资方活动获取的可变回报越多，其获取能够给予权力的权利的诱因就越大。因此，投资方对可变回报承担大部分风险可能表明它拥有权力。但是，投资方承担风险的程度本身不足以确定投资方是否拥有对被投资方的权力。（ 2 ）投资方可能明确或隐含地承诺以确保被投资方能够按预期持续经营。这种承诺可能增加投资方对可变回报应承担的风险，从而增强了投资方获取能够给予权力的权利的诱因。因此，确保被投资方按预期持续经营的承诺可能是投资方拥有权力的迹象，但承诺本身不能提供权力，也不会妨碍其他方拥有权力。

提问人：nikan 时间：2014-08-13 20:13:07
感觉保护性权利和实质性权利的界限确实比较模糊，IFRS10尽管给出了一些指引（应用指南26-28段），但看完之后，还是不能有一个清晰的理解。 按照IFRS10的说法，保护性权利是用来保护权利持有者的利益，但我理解，所有的权利都是用来保护权利持有者利益的。 应用指南 28 段所举的第二个例子，就更加不知所云了，少数股东有权批准超出正常经营所需的资本支出或发行权益工具或债务工具的权利怎么就变成保护性权利了？ 陈版给出的指引，提到判断保护性权利的关键是看是否对相关活动（对回报有重大影响的活动）产生影响，但所举的“投资方对被投资方与其关联方进行交易的否决权”例子似乎又与这一结论相悖。 这个问题看来还有很大的探讨空间。

回答人：chenyiwei
保护性权利可以在一定程度上理解为：当被投资方处于正常经营状态时基本不会用到的权利。